台灣基隆地方法院刑事裁定　　　　　　　 96年度聲字第320號
聲　請　人　台灣基隆地方法院檢察署檢察官
受　刑　人　甲○○
　　　　　　　　　　國民
　　　　　　　　　　（在台灣基隆監獄基隆分監執行中）
上列聲請人因受刑人數罪併罰有二裁判以上，聲請定其應執行之
刑（96年度執聲字第210 號、96年執字第1004號），本院裁定如
下：
    主  文
甲○○所處如附表所示之刑，應執行拘役捌拾日；如易科罰金，
以銀元參佰元即新台幣玖佰元折算壹日。
    理  由
壹、數罪併罰
    受刑人甲○○因傷害、竊盜及竊盜案件，經本院各判處拘役
    三十日，並經確定在案。
貳、准許理由
    茲聲請人聲請定被告應執行之刑，本院審核各該判決書後，
    認其聲請為正當，應予准許，爰定其應執行之刑如主文。
參、附帶說明
一、比較新舊法
１、數罪併罰
    按刑法第2 條第1 項規定：「行為後法律有變更者，適用行
    為時之法律。但行為後之法律有利於行為人者，適用最有利
    於行為人之法律」。因此，如涉及法律變更，就新舊法之比
    較適用，應採從舊從輕原則。經查：受刑人行為時之舊法第
    51條規定：「數罪併罰，分別宣告其罪之刑，依左列各款定
    其應執行者：」其中第6 款規定：「宣告多數拘役者，比照
    前款定其刑期，但不得逾四個月。」惟受刑人行為後之新法
    第51條第6 款規定：「宣告多數拘役者，比照前款定其刑期
    。但不得逾一百二十日。」由於新法第51條第6 款係為配合
    第33條第4 款，將拘役改以日數為單位，實際上科刑規範內
    容並無變更，自無新舊法比較之問題，應逕行適用新法第51
    條第6 款規定，定被告應執行之刑。
２、易科罰金
    刑法第41條第1 項前段關於易科罰金之規定，修正為：「犯
    最重本刑為5 年以下有期徒刑以下之刑之罪，而受六個月以
    下有期徒刑或拘役之宣告者，得以新台幣一千元、二千元或
    三千元折算1 日，易科罰金。」惟依修正前刑法第41條第1
    項前段之規定：「犯最重本刑為五年以下有期徒刑以下之刑
    之罪，而受六個月以下有期徒刑或拘役之宣告，因身體、教
    育、職業、家庭之關係或其他正當事由，執行顯有困難者，
    得以一元以上三元以下折算一日，易科罰金。」以及修正前
    罰金罰鍰提高標準條例第2 條之規定（現已刪除）：「依刑
    法第四十一條易科罰金者，均就其原定數額提高為一百倍折
    算一日；法律所定罰金數額未依本條例提高倍數，或其處罰
    法條無罰金刑之規定者，亦同。」易科罰金之折算標準最高
    為銀元三百元，最低為銀元一百元，換算為新台幣後，最高
    額為新台幣九百元，最低額為新台幣三百元。比較修正前、
    後關於易科罰金折算標準之規定，適用修正前刑法第41條第
    1 項前段及修正前罰金罰鍰提高標準條例第2 條規定，對被
    告較為有利。
    其次，裁判確定前犯數罪，分別宣告之有期徒刑均未逾六個
    月，依刑法第41條規定各得易科罰金者，因依同法第51條併
    合處罰定其應執行之刑逾六個月，致其宣告刑不得易科罰金
    時，將造成對人民自由權利之不必要限制，與憲法第23條規
    定未盡相符，故對於前述因併合處罰所定執行刑逾六個月之
    情形，不受刑法第41條關於易科罰金以六個月以下有期徒刑
    為限之限制，有司法院大法官會議第366 號解釋在案。90年
    1 月10日修正公布之刑法第41條第2 項，已將上述解釋明文
    規定為：「併合處罰之數罪，均有前條情形，應執行之刑逾
    六月者，亦同。」然則，94年2 月2 日修正而於95年7 月1
    日施行之刑法第41條第2 項，又修正為：「前項規定於數罪
    併罰，其應執行之刑未逾六月者，亦適用之。」依反面解釋
    ，其應執行之刑逾六月者，即不適用之，而不得易科罰金。
    經查：刑法第41條第2 項之規定，於被告行為後雖亦有變更
    ，然此部分刑法施行法第3 條之1 第3 項已設有比較適用之
    準據法規定：「於九十四年一月七日刑法修正施行前犯併合
    處罰數罪之一罪，且該數罪均符合第四十一條第一項得易科
    罰金之規定，適用九十年一月四日修正之刑法第四十一條第
    二項規定。」本案第一件判決之犯罪行為時間，在95年7 月
    1 日修正刑法施行之前，自無庸為新舊法比較，應逕依上開
    規定，適用修正前刑法第41條第2 項之規定，執行刑縱逾六
    個月，仍得易科罰金，自應依該條項及修正前罰金罰鍰提高
    標準條例第2 條之規定，就所定應執行之刑宣告易科罰金之
    折算標準。
二、數罪併罰之法理
    法官在個案量刑時，其所宣告之刑係罪刑相當之量刑結果，
    惟刑法第51條數罪併罰之制度，卻規定應定執行刑，此項立
    法使得法官原本宣告其與責任相當之刑罰，遭到打折。因此
    ，除有期徒刑之外，此項規定自以刪除為妥，立法尤應注意
    及之。
１、就死刑及無期徒刑而言
    就死刑及無期徒刑而言，依刑法第51條第1 款至第4 款之規
    定，宣告多數死刑者，執行其一；宣告之最重刑為死刑者，
    不執行他刑；宣告多數無期徒刑者，執行其一；宣告之最重
    刑為無期徒刑者，不執行他刑。所謂死刑係指生命之剝奪，
    所謂無期徒刑係指終身監禁。在此種情形，乃性質上無法併
    為執行之故。然則，性質上無法併為執行部分，執行檢察官
    事實上不予執行即可，原不必在立法上明文免其執行之義務
    ；否則，將置法院之宣告刑於何地？亦即法院之宣告刑又有
    何意義？
２、就有期徒刑而言
Ａ、就報應之刑罰理論觀之，依刑法第51條第5 款之規定，「宣
    告多數有期徒刑者，於各刑中之最長期以上，各刑期合併之
    刑期以下，定其刑期」，亦即在定其執行刑時，將減去若干
    徒刑。此項立法使得法官原本宣告其與責任相當之刑罰，遭
    到打折，如何謂之符合正義之制度？觀之同條第九款，從刑
    之沒收既得併執行之，何以主刑之徒刑、拘役或罰金必須打
    折執行？何況，在重罪之定執行刑，其所減去之刑將以年計
    ，如何謂之符合公平正義之原則？尤有進者，若二個以上之
    重罪，均宣告法定最低刑，則定執行結果，將低於法定刑，
    不合立法最低刑之要求，根本不合立法上之罪刑相當原則。
Ｂ、就個別預防之刑罰理論觀之，依教育刑之「同時教化原則」
    觀之，有期徒刑之定執行即有其必要性。所謂個別預防，即
    監獄之執行係報應理論之責任抵償，被告在執行中，經由自
    己之悔罪與監獄之教化，得以再社會化，而回歸社會。為此
    而有行刑累進處遇（例如善時制）及假釋之規定。茲以被告
    犯殺人罪及強盜罪為例，若其殺人罪經宣告有期徒刑十年，
    強盜罪經宣告有期徒刑五年；在理論上，十年使其殺人行為
    罪刑相當，五年使其強盜行為罪相當。惟在實際上，既要同
    時執行，當被告在悔罪時，係同時就殺人罪及強盜罪而為之
    ，而監獄在教化時，亦同時就殺人罪及強盜罪而為之，亦即
    被告之同時悛悔加之監獄之同時教化，共同促成被告之再社
    會化。因此，就有期徒刑而言，定其執行刑即有刑罰理論之
    根據。惟司法實務基於罪刑相當之觀點，習慣上僅減少一點
    刑期，未曾減得太多。
３、就拘役而言
    所謂拘役，顧名思義，是指抓來勞役，屬於強制工作，具有
    保安處分之性質，是故監獄行刑法第二條第二項規定「處拘
    役者應與處徒刑者分別監禁」。在刑罰種類中，拘役一項並
    無教化功能，乃不具實益之刑罰種類，立法上以廢除為宜，
    以資符合自由刑單一化之要求；六月以下之短期自由刑，既
    難有教化作用，又易使受刑人感染惡習，除非被告有受其執
    行之特殊必要，否則尚無宣告之必要；如其宣告，應以緩刑
    或易科罰金而調和之，何況是拘役！因此，若要留存拘役，
    亦以改為保安處分為宜。然則，我國立法上不但保留拘役，
    而且比照有期徒刑之規定，應定執行刑，實無必要。觀之94
    年2 月2 日修正公布而於95年7 月1 日施行之刑法，其51條
    第10款增但書「應執行者為三年以上有期徒刑與拘役者，不
    執行拘役」，可見立法者業已明白有期徒刑與拘役之不同，
    已經執行一定期間之有期徒刑者，即無執行拘役之必要。
４、就罰金而言
    罰金雖為列為主刑之一，惟其本質類似行政罰鍰，又不發生
    監獄教化之問題，併為執行即可，原無定其執行刑之必要。
    然則，我國立法卻比照有期徒刑之規定，應定其執行刑，實
    無必要。
肆、據上論斷
    依刑事訴訟法第477 條第1 項，刑法第2 條第1 項前段、第
    53條、第51條第6 款、修正前刑法第41條第1 項前段、第2
    項、刑法施行法第3條之1、修正前罰金罰鍰提高標準條例第
    2條、現行法規所定貨幣單位折算新台幣條例第2條，裁定如
    主文。
中　　華　　民　　國　　96　　年　　5 　　月　　2 　　日
                  刑事第五庭法  官  陳  志  祥
以上正本證明與原本無異。
如不服本裁定，應於收受送達後五日內，向本院提出抗告狀，敘
述抗告之理由，抗告於台灣高等法院，並應按他造當事人之人數
附具繕本。
中　　華　　民　　國　　96　　年　　5 　　月　　2 　　日
                            書記官  王  月  娥
附表：
┌────┬────┬────┬────┐
│罪    名│傷害    │竊盜    │竊盜    │
├────┼────┼────┼────┤
│宣告刑  │拘役30日│拘役30日│拘役30日│
├────┼────┼────┼────┤
│犯罪日期│950409  │950904  │950907  │
├────┼────┼────┼────┤
│偵查機關│基隆地檢│基隆地檢│基隆地檢│
│年度案號│95年偵字│95年偵字│95年偵字│
│        │第2572號│第4496號│第4496號│
├─┬──┼────┼────┼────┤
│  │法院│台灣基隆│台灣基隆│台灣基隆│
│最│    │地方法院│地方法院│地方法院│
│後├──┼────┼────┼────┤
│事│案號│96年基簡│96年基簡│96年基簡│
│實│    │字第235 │字第316 │字第316 │
│  │    │號      │號      │號      │
│審├──┼────┼────┼────┤
│  │判決│960226  │960327  │960327  │
│  │日期│        │        │        │
├─┼──┼────┼────┼────┤
│  │法院│臺灣基隆│臺灣基隆│台灣基隆│
│確│    │地方法院│地方法院│地方法院│
│定├──┼────┼────┼────┤
│判│案號│同上    │同上    │同上    │
│決├──┼────┼────┼────┤
│  │確定│960326  │960416  │960416  │
│  │日期│        │        │        │
├─┴──┼────┼────┼────┤
│備    註│基隆地檢│基隆地檢│基隆地檢│
│        │96年執字│96年執字│96年執字│
│        │第774 號│第1004號│第1004號│
└────┴────┴────┴────┘
